【裁判字號】    90,台上,1885
【裁判日期】    901025
【裁判案由】    請求協同辦理分割登記事件
【裁判全文】
最高法院民事判決                                九十年度台上字第一八八五號
    上 訴 人  乙 ○ ○
              甲 ○ ○
    被上訴人  丙○○○
右當事人間請求協同辦理分割登記事件，上訴人對於中華民國八十七年九月二十八日
台灣高等法院台中分院第二審判決（八十七年度上字第三五四號），提起上訴，本院
判決如左：
    主  文
上訴駁回。
第三審訴訟費用由上訴人負擔。
    理  由
本件被上訴人主張：兩造就共有坐落彰化縣溪州鄉○○段九一六號，田、面積○‧○
九一八公頃，同段九一八號，田、面積○‧○一六九公頃，及同段九二○號，建、面
積○‧○一五五公頃等三筆土地（下稱系爭土地。其中九一六號、九一八號已編定為
鄉村區乙種建築用地。），於民國八十二年九月二十日訂立分割協議契約，約定其中
九一六、九二○號二筆土地合併分割，並將三筆土地分割如原判決附圖（下稱附圖）
所示方案二之方法分配於各共有人取得，及共有人應協同辦理分割登記。詎上訴人竟
拒絕履行分割登記義務等情。爰依該分割協議，求為命上訴人應協同伊就系爭土地依
附圖所示方案二之分割方法辦理分割登記，即將１、４部分登記為上訴人甲○○所有
，２、５部分登記為伊所有，３、６部分登記為上訴人乙○○所有之判決（其中２、
５部分，業經第一審為被上訴人勝訴之判決，上訴人對之未聲明不服，已告確定。又
被上訴人請求第一審共同被告葉添彬、葉錦圳、葉楊醜拆除圍牆交還土地部分，亦經
第一審判決被上訴人勝訴確定）。
上訴人則以：被上訴人僅能就其分得之部分為請求等語。資為抗辯。
原審以：被上訴人主張之前揭事實，業據提出分割協議書為證，且為上訴人所不爭，
堪信為真實。按共有物之協議分割，係以消滅各共有人就共有物之共有關係為目的，
應由共有人全體參與分割之協議，其協議分割契約始能有效成立。於協議分割契約成
立後，亦應由共有人全體依協議分割契約履行，以終止各共有人間之共有關係。因之
，各共有人起訴請求他共有人履行協議分割契約，其訴訟標的對於各共有人之全體即
屬必須合一確定。應由共有人全體分為兩造一同起訴或一同被訴，當事人之適格，始
無欠缺。是各共有人起訴請求他共有人履行協議分割契約，其所為應受判決事項之聲
明，應為命各共有人，依協議分割契約所訂分割方法協同辦理分割登記。倘僅請求命
被告就原告自己分得部分協同辦理分割登記，則法院縱為原告勝訴之判決，仍不能達
消滅各共有人間共有關係之目的，殊非法之所許。準此，被上訴人依系爭分割協議書
之約定請求上訴人就雙方（包括上訴人）分得部分，均協同辦理分割登記，自應准許
。上訴人雖辯稱：被上訴人僅得就自己分得部分，為自己之利益請求云云，惟查被上
訴人之起訴目的，既在消滅共有關係，該共有關係之消滅，即為被上訴人之利益。故
就此而言，其對上訴人分得部分為請求，目的亦為消滅全部共有物之共有關係，難謂
非為被上訴人之利益。苟如上訴人所辯被上訴人不得請求就上訴人分得之部分為協同
登記，則僅被上訴人分得部分辦理分割登記為被上訴人單獨所有，上訴人分得部分尚
維持共有，非但未能消滅共有關係，且因祇以被上訴人分得部分，為該一部之分割登
記結果，並非全部未為分割登記，勢將難以再訴請裁判分割，亦悖協議分割之本旨。
上訴人之抗辯，自非可取。因而廢棄第一審所為被上訴人敗訴部分之判決，改判如其
聲明，即上訴人應協同被上訴人就系爭土地辦理分割登記如下：如附圖所示方案二１
、４部分登記與上訴人甲○○所有；３、６部分登記與上訴人乙○○所有。（另２、
５部分登記為被上訴人所有，業經第一審判決被上訴人勝訴確定，已如前述）經核於
法並無違誤。上訴論旨，猶就原審適用法律之職權行使，指摘原判決不當，求予廢棄
，非有理由。
據上論結，本件上訴為無理由，依民事訴訟法第四百八十一條、第四百四十九條第一
項、第七十八條，判決如主文。
中      華      民      國     九十     年      十      月    二十五    日
                              最高法院民事第七庭
                                  審判長法官  蘇  茂  秋
                                        法官  徐  璧  湖
                                        法官  朱  建  男
                                        法官  曾  煌  圳
                                        法官  李  慧  兒
      右正本證明與原本無異
                                              書  記  官
中      華      民      國     九十     年     十一     月      六      日


司法院資訊處製作；財團法人民間司法改革基金會備份。
